臺灣高等法院民事判決　九十一年度上字第七一二號
　　上　訴　人　甲○○○
　　被 上訴 人　丙○○
　　訴訟代理人　乙○○
右當事人間清償借款事件，上訴人對於中華民國九十一年七月二十六日臺灣士林地方
法院九十年度訴字第九四六號第一審判決提起上訴，本院判決如左：
    主    文
原判決廢棄。
被上訴人應連帶給付上訴人新台幣佰伍拾萬元，及自民國八十八年二月十八日起至
清償日止，按週年利率百分之二十計算之利息。
第一、二審訴訟費用由被上訴人連帶負擔。
本判決所命給付，上訴人以新台幣壹佰壹拾伍萬元供擔保後，得假執行。但被上訴人
如於假執行程序實施前，以新台幣佰伍拾萬元為上訴人預供擔保，得免為假執行。
    事實及理由
一、本件上訴人主張：被上訴人之被繼承人陳益雄分別於民國八十七年四月十四日及
    八十八年二月十八日，向上訴人借款新台幣（下同）三百萬元及五十萬元，約定
    利息按年利率百分之二十計付，另提供雲林縣崙背鄉○○段九四一地號土地（面
　　積一一六０平方公尺，權利範圍全部，下稱系爭土地）之所有權狀，交付上訴人
　　作為擔保，並約定如陳益雄日後未能償還借款，同意無條件移轉系爭土地之所有
　　權與上訴人作為清償。嗣陳益雄於九十年二月八日死亡，就借款三百五十萬元迄
　　未清償，被上訴人為其繼承人，自應就陳益雄之債務連帶負清償責任，爰依消費
　　借貸之法律關係，求為命被上訴人連帶如數給付本息等情。原審判決駁回上訴人
　　之訴，上訴人不服，提起上訴，並上訴聲明(一)原判決廢棄。(二)被上訴人應連帶給
　　付上訴人三百五十萬元及自八十八年二月十八日起至清償日止，按年息百分之二
　　十計算之利息。(三)上訴人願供擔保請准為假執行之宣告。
二、被上訴人則以：其雖為陳益雄之繼承人，惟否認陳益雄生前曾向上訴人借款及上
    訴人所提借據之真正。又消費借貸契約為要物契約，上訴人自應就曾交付三百五
    十萬元與陳益雄之事實負舉證之責，且其中三百萬元數額非小，上訴人稱係以現
    金一次交付，實與常情有違。再者，陳益雄生前以駕駛砂石車為業，收入頗豐，
    應無向上訴人借款之必要，且陳益雄去世後，被上訴人亦未能由其所留遺物中查
    知曾有三百五十萬元之入帳資料。況陳益雄於八十八年十一月十一日曾向雲林地
    政事務所申請補發系爭土地之所有權狀，陳益雄生前與上訴人之母同居，上訴人
    等有竊取所有權狀之可能，自難僅以上訴人持有系爭土地之所有權狀即認其與陳
    益雄間有借貸關係存在等語，資為抗辯。並答辯聲明(一)駁回上訴人之上訴。(二)如
    受不利判決，願供擔保請准免為假執行之宣告。
三、兩造不爭之事實：
　　查本件訴外人陳益雄於九十年二月八日死亡，有戶籍謄本附卷可稽（見原審卷第
    十三頁），被上訴人為其繼承人並未拋棄繼承，亦經被上訴人供明在卷（見同前
    卷第三十八頁），則被上訴人應自陳益雄死亡，繼承開始時，承受陳益雄財產之
    一切權利義務。又陳益雄曾於八十八年十一月十一日向雲林西螺地政事務所申請
    補發雲林縣崙背鄉○○段九四一地號土地所有權狀，上開事實為兩造所不爭，堪
    信為真實。
四、兩造爭執要旨：(一)系爭借據是否真正？(二)上訴人是否已交付系爭借款三百五十萬
    元？茲分述之：
　(一)系爭借據為真正：
　　被上訴人辯稱系爭借據非真正，其理由則先以該筆借據上，被繼承人陳益雄之親
　　筆簽字筆力虛弱，字跡歪斜，不辨時日，而主張或為上訴人有模仿簽字之舉，或
　　伺機將陳益雄灌醉，待失去辨識能力時誘騙簽字，或另有脅迫之情事（見原審卷
　　第九十六頁）。嗣於九十一年十月十四日行準備程序時，則稱「不太清楚借據是
　　否我父親陳益雄簽的」云云（見本院卷第四十一頁）。然查上訴人所提呈之借據
　　，其上債務人陳益雄之簽名、印章、指紋三者俱全無缺，足證簽立借據當時之慎
　　重，衡情斷無偽造模仿之可能，且與上訴人提出之陳益雄於八十八年九月三日之
　　刑事訴訟狀（見原審卷第六十四、六十五頁）之簽名，用肉眼判斷即屬相符，堪
　　信該借據上陳益雄之簽名為真正。又，台灣高等法院台南分院九十一年度上字第
　　二十四號上訴人訴請陳益雄之其他繼承人陳張玉春、陳昭佑、陳秋年給付本件系
　　爭三百五十萬元借款案件，渠等均不否認系爭借據上陳益雄簽名之真正為上開案
　　件判決所認定，有該判決附卷可稽（見本院卷第三十五頁理由欄下第二點），且
　　上開判決業經最高法院駁回上訴而確定，亦有最高法院九十一年度台上字第二０
　　五八號判決正本附卷可稽（見同前卷第七十三頁），上訴人主張系爭借據為真正
　　足堪確認。按當事人主張有利於己之事實，就其事實有舉證之責任，民事訴訟法
　　第二百七十七條前段定有明文。又事實有常態與變態之分，其主張常態事實者無
　　庸負舉證責任，反之，主張變態事實者，則須就其所主張之事實負舉證責任（最
　　高法院八十六年度台上字第八九一號判決要旨參照）。而按私文書經本人或其代
　　理人簽名、蓋章者，推定為真正，民事訴訟法第三百五十八條定有明文。是本人
　　或代理人於簽訂私文書時，該私文書應載當事人所合意訂立之事項，且所載文句
　　亦需符合彼等間意思表示一致之文義始為簽名、蓋章之情為常態，苟該私文書為
　　空白，本人或代理人卻仍於該文書上簽名、蓋章者乃屬罕見、變態，故主張變態
　　事實之當事人，應就此負舉證責任。故縱被上訴人主張是上訴人伺機將陳益雄灌
　　醉，待失去辨識能力時誘騙簽字，或另有脅迫之情事云云，上訴人否認，揆諸上
　　開說明，被上訴人之主張乃屬變態事實，自應由被上訴人就上揭情節負舉證責任
　　。本件被上訴人既無法舉證證明該陳益雄之簽名非真正，則其此項抗辯為不足採
　　。
　(二)上訴人已有三百五十萬元借款之交付：
  　1.按金錢借貸契約，固屬要物契約，應由貸與人就交付金錢之事實負舉證之責，
      但若貸與人提出之借用證內，經載明借款額，當日親收足迄無訛者，要應解為
　　　貸與人就要物性之具備，已盡舉證責任（最高法院六十九年度台上字第三五四
　　　六號判例可資參照）。查上訴人所提出由陳益雄具名之借據，其上載明：「債
　　　務人陳益雄．．．於八十八年二月十五日，向債權人甲○○○．．．，借款三
　　　百五十萬元正，雙方同意不約定借款期限，本借款利息為年利率二分，以複利
　　　計算，自八十八年二月十八日起算，債務人同意以其所有之土地權狀（坐落雲
　　　林縣崙背鄉○○段九四一地號．．．），交付債權人作為抵押，．．．特立此
　　　據，以資證明。」等語（見原審卷第六十二頁），依借據之記載，陳益雄係於
　　　八十八年二月十八日簽立此借據，而交付金錢則係於同年月十五日，換言之，
　　　陳益雄係於三百五十萬元收訖後三日始簽借據，此與前開判例意旨「親收足迄
　　　無訛」者，有相同之意思，蓋依通常經驗法則而言，苟當時或之前無收受借款
　　　之事實，何以會簽立借據，而上訴人亦確實持有該土地所有權狀正本，按依常
　　　情，如上訴人尚未將借款金額如數交付給陳益雄，陳益雄實無可能將一般常人
　　　視為權利唯一憑證之土地所有權狀正本交付給上訴人，並簽立借據，應足以推
　　　知上訴人確已交付三百五十萬元予陳益雄無訛，該所有權狀，如係上訴人非法
　　　取得，何以在借據內予以表明，另上訴人確於八十七年四月十四日自尚有高達
　　　四百三十萬七千四百三十一元之烏龍茶莊現金保險箱中，提出現金三百萬元交
　　　付陳益雄，有茶莊現金帳簿記載「借陳益雄（車禍）」三百萬元此筆款項之支
　　　出為憑（見本院卷二十八－三０頁），是上訴人就本案金錢借貸要物性之具備
　　　已盡舉證責任。
　　2.次按「證人為不可代替之證據方法，如果確係在場聞見待證事實，而其證述又
　　　非虛偽者，縱令證人與當事人有親屬、親戚或其他利害關係，其證言亦非不可
　　　採信。」最高法院五十三年台上字第二六七三號判例著有明文。查陳益雄為上
　　　訴人母張王彩鳳之同居人，於八十六年十一月二十二日即將戶籍遷入上訴人兄
　　　張啟富戶內有戶籍謄本附原審卷可考（見原卷第八十三頁）。證人張春照於原
　　　審到庭證稱：「八十七年四月陳益雄因車禍要賠償問題以電話向我哥哥借三百
　　　萬元，因我原本和哥哥做生意有資金，哥哥要以那筆錢借他，事先有得到我的
　　　同意。他八十七年四月十四日來取款，當時以現金給他沒寫書類，借據是在隔
　　　年八十八年二月十八日才寫的，他在當天又借伍拾萬元，先前他說要賣土地短
　　　期能還款，所以才沒寫借據。」（見原審卷第八十七、八十八頁），證人張春
　　　照為張王彩鳳之子，其所為之證言，被上訴人並無任何證據顯示其證述為虛偽
　　　，不能因其母與陳益雄有同居之事實，而否定其證言之真實性，其證言應可採
　　　信。
　　3.再上訴人主張其所貸與陳益雄之系爭三百五十萬元款項，本係其向銀行告借而
      來，以作為其批發茶葉週轉金之用，有臺灣土地銀行借據影本乙份附卷可稽（
　　　參見本院卷第二十七頁）。經查上訴人經營烏龍茶行多年，就茶葉市場批發之
　　　慣例，均以現金買入賣出茶葉（因買賣之對象者眾且不固定，故均以現金交易
　　　，生鮮魚貨蔬果之交易亦同）故每日均有大量現金置放於茶行內以利買賣。而
　　　上訴人於八十七年四月九日，向台灣土地銀行借款新台幣二百五十萬元，上訴
　　　人借得該款後，隨即領出八十二萬元現金放入茶行現金保險箱中，作為每日買
　　　賣茶葉之現金，並記載於烏龍茶莊大批發八十七年四月九日之現金帳中，迄八
　　　十七年四月十三日結算，上訴人尚有四百三十萬七千四百三十一元之茶行現金
　　　，置於保險箱中，翌日即四月十四日，現金帳目增至五百零二萬一千一百三十
　　　一元，而其中拿出三百萬元借予陳益雄及當天支出，尚存有一百六十四萬五千
　　　三百八十一元，此有茶莊現金帳簿乙本，附卷可稽（原審外放證物）。由此可
　　　見，上訴人八十七年四月十四日確有現金三百萬元交付給陳益雄（見現金帳二
　　　十冊第三十二頁），應堪認定。
五、綜上所述，本件被上訴人抗辯借據非真正，縱使借據真正亦無金錢之交付之抗辯
    ，尚無可採。從而，上訴人依消費借貸之法律關係，求為判命陳益雄之繼承人即
    被上訴人連帶給付三百五十萬元及自約定起息日即八十八年二月十八日起，至清
　　償日止，按週年利率年息百分之二十計算之利息，洵屬有據，應予准許。原審失
　　察，遽為上訴人敗訴之判決，尚有未洽。上訴意旨指摘原判決不當，求予廢棄改
　　判，為有理由，爰予廢棄改判，如主文第二項所示。
六、假執行之宣告：本判決所命之給付，上訴人陳明願供擔保請准宣告假執行，而被
　　上訴人陳明如受不利之判決，請准供擔保免為假執行，經核均無不合，爰分別酌
    定相當擔保金額准許之。
七、本件為判決基礎已臻明確，兩造其餘之攻防方法，經審酌後認與判決結果不生影
　　響，自無庸逐一論述，併此敘明。
八、據上論結，本件上訴為有理由，依民事訴訟法第四百五十條、第八十五條第二項
　　、第四百六十三條、第三百九十條第二項、第三百九十二條，判決如主文。
中　　華　　民　　國　　九十一　　年　　　十二　　　月　　　　三　　　　日
　　　　　　　　　　　　　　　民　事　第　八　庭
　　　　　　　　　　　　　　　　　審判長法　官　鄭　三　源
　　　　　　　　　　　　　　　　　　　　法　官　王　淇　梓
　　　　　　　　　　　　　　　　　　　　法　官　郭　松　濤
右正本係照原本作成。
如不服本判決，應於收受送達後二十日內向本院提出上訴書狀，其未表明上訴理由者
，應於提出上訴後二十日內向本院補提理由書狀（均須按他造當事人之人數附繕本）
上訴時應提出委任律師或具有律師資格之人之委任狀；委任有律師資格者，另應附具
律師及格證書及釋明委任人與受任人有民事訴訟法第四百六十六條之一第一項但書或
第二項（詳附註）所定關係之釋明文書影本。
中　　華　　民　　國　　九十一　　年　　　十二　　　月　　　　五　　　　日
　　　　　　　　　　　　　　　　　　　　書記官　方　素　珍
附註：
民事訴訟法第四百六十六條之一（第一項、第二項）
對於第二審判決上訴，上訴人應委任律師為訴訟代理人。但上訴人或其法定代理人具
有律師資格者，不在此限。
上訴人之配偶、三親等內之血親、二親等內之姻親，或上訴人為法人、中央或地方機
關時，其所屬專任人員具有律師資格並經法院認為適當者，亦得為第三審訴訟代理人
。
